【裁判字號】    89,上易,110
【裁判日期】    890223
【裁判案由】    妨害信用等
【裁判全文】
臺灣高等法院臺中分院刑事判決              八十九年度上易字第一一○號
    上  訴  人  臺灣南投地方法院檢察署檢察官
    被      告  丁○○
    輔  佐  人
    即被告配偶  乙○○
右上訴人因被告妨害信用等案件，不服臺灣南投地方法院八十八年度易字第三八一號
中華民國八十八年十一月廿四日第一審判決（起訴案號：臺灣南投地方法院檢察署八
十八年度偵字第五五三九號），提起上訴，本院判決如左：
    主      文
上訴駁回。
    理      由
一、本院審理結果，認第一審判決被告丁○○被訴犯有刑法第三百十條第二項毀謗罪
    及同法第三百十三條妨害信用罪，以犯罪不能證明，諭知被告丁○○無罪，並無
    不當，應予維持，並引用第一審判決書記載之理由（如附件）。
二、檢察官上訴意旨略以：茲據告訴人丙○○（下稱告訴人）具狀，以被告丁○○（
    下稱被告）明知其所參加之互助會係由案外人王意華所召集而非告訴人，竟在外
    宣稱告訴人倒會積欠債務不還，且經證人蔡國鵬證述在卷，原審捨此明確證據不
    用，諭知被告無罪，足證原審認事用法均有不當等語為由請求上訴，經認其聲請
    上訴尚非顯無理由，爰提請上訴，請將原判決撤銷云云。經查證人蔡國鵬於檢察
    官偵查及原審法院審理中雖均到庭證稱：伊大姐（即被告）確有講丙○○及王意
    華倒人會，但互助會係王意華所召集等語，惟被告究於何地何時向何人講述丙○○及王意華倒會則均未見其陳述明確。況其他互助會會員即證人鄒慶源於檢察官
    偵查中，王雅敬、王色賢、王朝卿及王秋寄於原審法院審理中均一致證稱：丙○○因欠他們會錢不處理，本來以為係丙○○所召集之互助會，然其後來又稱係其
    女兒王意華所召集，然主觀上他們均認為互助會應係丙○○所起的，會錢亦都是
    向其繳交等語，是告訴人向互助會會員收取會款，亦確有使他人誤認其係會首之
    虞。另經原審法院傳訊主持八十七年十一月二十六日系爭調解事件之調解委員會
    主席古水生到庭證稱：被告僅質疑何以有二個會員同時標到會，至於丙○○倒會
    問題，渠並未聽見等語。顯見被告縱使確有為上開丙○○及王意華倒人會之言論
    ，亦僅係向當日參與調解之當事人即其弟蔡國鵬提及，而無散布於大眾之意圖，
    核與刑法毀謗罪之以意圖散布於眾之犯罪構成要件不符，是證人蔡國鵬之證言亦
    尚不足為被告意圖散布於眾而為毀謗之證明，此外告訴人自始至終到庭均僅泛言
    被告曾向魚池鄉之街坊鄰居散布毀損其名譽之不實言論，惟均未能具體指出被告
    指摘或傳述之不特定多數對象為何，原審因而為被告無罪之諭知自無不合，本件
    檢察官之上訴為無理由，應予駁回。
據上論斷，應依刑事訴訟法第三百七十三條、第三百六十八條，判決如主文。
本案經檢察官甲○○到庭執行職務。
中      華      民      國    八十九     年      二       月    廿三    日
                                  臺灣高等法院臺中分院刑事第三庭
                                        審判長法  官  方  艤  駐
                                              法  官  吳  信  銘
                                              法  官  王  德  麟
右正本證明與原本無異。
不得上訴。
                                              書記官  林  振  甫
中      華      民      國    八十九     年      二       月    廿四    日
                                                        Ｑ
臺灣南投地方法院刑事判決                          八十八年度易字第三八一號
    公  訴  人  臺灣南投地方法院檢察署檢察官
    被      告  丁○○  女  四十一歲（民國○○○年○月○○日生）
                        身分證統一編號：Ｍ二二二五六四五八號
                        住南投縣埔里鎮延年巷九號
                        居南投縣埔里鎮○○里○○街一號
    輔  佐  人  乙○○  住南投縣埔里鎮○○里○○街一號
右列被告因妨害名譽案件，經檢察官聲請以簡易判決處刑 (八十八年度偵字第五五三
九號)，本院認應依通常訴訟程序審理，判決如左：
    主  文
丁○○無罪。
    理  由
一、本件聲請意旨略以：被告丁○○之弟係丙○○之女婿，二人為姻親關係，丁○○
    明知丙○○未召集互助會，亦無倒會情事，竟意圖散布於眾，而於民國八十七年
    十一月二十六日，在南投縣魚池鄉公所調解委員會（下簡稱魚池鄉調解委員會）
    調解時及在魚池鄉街坊，指摘丙○○召集互助會後倒會，且丙○○之女王意華自
    夫家拿許多錢回娘家與丙○○使用等不實而足以毀損丙○○名譽之事，並已影響
    社會對丙○○之經濟評價，因認被告涉有刑法第三百十條第二項之毀謗罪及同法
    第三百十三條之妨害信用罪嫌云云。
二、按犯罪事實應依證據認定之，無證據不得推定其犯罪事實；不能證明被告犯罪者
    ，應諭知無罪之判決；刑事訴訟法第一百五十四條、第三百零一條第一項分別定
    有明文。本件公訴意旨認被告丁○○涉有刑法第三百十條第二項之毀謗及同法第
    三百十三條之妨害信用罪嫌，無非係以告訴人丙○○之指述，及證人即被告之弟
    蔡國鵬之證詞為其主要論據；訊據被告則堅決否認有何妨害他人名譽之犯行，辯
    稱：伊並未向街坊鄰居散布丙○○倒會之事，且當天於調解委員會伊係謂「王家
    有用到蔡家的錢」及「王家差人家會錢」，並非言「王意華有拿錢回娘家」或謂
    「丙○○召集互助會倒會」等語。經查：
（一）按刑法毀謗罪之成立，須意圖散布於眾，而指摘或傳述足以毀損他人名譽之事
      ，始足以當之，刑法第三百十條第一項定有明文。而毀謗罪之成立，以意圖散
      布於眾為前提，此為意思要件，即欲將損人名譽之事實，傳播於不特定人，使
      大眾知悉之意。倘行為人僅將事實為客觀上之陳述，而無傳播大眾之意者，要
      難以刑法上誹謗罪相繩。本件公訴意旨認被告以散布文字之方式，散布丙○○
      召集互助會倒會之證明書，並於魚池鄉調解委員會調解時提及此事，因而毀損
      丙○○之名譽及信用等事實，雖據證人蔡國鵬於偵查及本院審理中均到庭證稱
      ：伊大姐（即被告丁○○）於調解委員會時，確有當場言王意華把伊家之錢拿
      回娘家，及王意華與丙○○倒人會，欠了新台幣（下同）四、五百萬元，且大
      姐因在魚池鄉到處向人提及此事，害人家都跑來伊家詢問等語。然查，王意華
      與告訴人丙○○召集互助會，並因故停會，而與該會會員發生債權債務糾紛之
      事實，業據會員即證人王雅敬、鄒慶源、王色賢、王朝卿及王秋寄分別於偵查
      及本院審理中到庭證述綦詳，渠等均一致證稱：丙○○因欠他們會錢不處理，
      本來以為係丙○○所召集之互助會，然其後來又稱係其女兒王意華所召集，然
      主觀上渠等均認為互助會應係丙○○所起的，會錢亦都是向其繳交，與王意華
      並不熟識，而系爭證明書之內容都是依據伊等之意思，由丁○○之先生乙○○
      所寫，並由丁○○拿來經渠等親自看過、同意，而在其上簽名等語；證人王雅
      敬並證稱：該證明書係伊先提議要寫的等語。從而，被告所提出之證明書，既
      係根據互助會會員之意思所製作，其內容又非虛偽不實，即無損害告訴人名譽
      之虞；且被告將製作好之證明書提予他互助會會員簽名表示同意，係為於本案
      偵查中向檢察官證明告訴人確有召集互助會而倒會之情事，並訴請檢察官另行
      偵辦告訴人丙○○是否另涉嫌詐欺之用意，凡此均業據被告供明在卷，核與前
      開證人之證述情節相符，自堪信為真實；且被告本身亦屬該會之會員之一，有
      互助會單一紙在卷可稽，是前開情事亦與之切身相關，其應僅係與該會會員共
      同處理倒會之事，並無散布予不特定之第三人而使之共見共聞之犯行。從而，
      被告將製作內容提及丙○○倒會之證明書交予互助會員簽名同意之行為，主觀
      上並無散布於眾之意圖，客觀上亦無誹謗或散布流言以妨害他人信用之行為，
      且核其証明書之內容又顯非虛偽不實，其自無意損害告訴人之信用或其經濟評
      價甚明，故被告此部份之行為，均尚與刑法第三百十條第二項之毀謗罪及同法
      第三百十三條之妨害信用罪之構成要件有間，而難成立各該條罪名。
（二）次查，被告是否有於魚池鄉調解委員會中言及丙○○倒會一事，經本院傳訊主
      持八十七年十一月二十六日系爭調解事件之調解委員會主席古水生到庭證稱：
      被告僅質疑何以有二個會員同時標到會，至於丙○○倒會問題，伊並未聽見等
      語，再參諸前開調解委員會之秘書即證人鐘建英亦於偵查中證稱伊並未注意渠
      等所談之內容等語，（八十八年一月十八日偵查筆錄參見），顯見被告縱使確
      有為上開言論，亦僅係向當日參與調解之當事人即其弟蔡國鵬提及，而無散布
      於大眾之意圖，且經查系爭調解委員會雖係位於開放式之場所，然均採分組調
      解制，而當日僅有兩組進行調解，另一組因已調解結束，當時場內僅有本組進
      行調解，且調解過程中均無外人進出，亦據證人古水生到庭證述綦詳，從而，
      被告丁○○此部分犯罪尚屬無從證明，且核與前開誹謗罪及妨害信用罪之構成
      要件亦不相符。
（三）末查，被告固不否認曾於調解委員會中言及「王家用到蔡家的錢」等語，惟堅
      決否認有何妨害名譽之犯行；而被告自承所言之上開詞句，與告訴人所指述被
      告曾言「王意華拿錢回娘家」一語，非但其意思相近，且如苟非真實，自足以
      毀損告訴人之名譽；而參諸證人王建裕於偵查中亦稱：伊說我們欠他們四、五
      百萬，且設計他們的錢、開支票等語（八十八年一月二十九日偵查訊問筆錄參
      見），及證人古水生亦於本院審理中到庭證稱：被告確於調解會當日曾質疑王
      意華開支票指定予丙○○，而質疑該資金之流向；從而，告訴人此部份之指述
      ，應堪信為真實。惟經本院調查結果，被告所供稱案外人王意華（即被告之弟
      媳）曾向伊借票予丙○○使用之事實，業據告訴人自承無誤，並經王意華到庭
      證述屬實（本院同年九月七日訊問筆錄參照），且有王意華所寫其上以英文註
      明「ＭＯＴＨＥＲ」之支票票頭十紙在卷可證，再參諸王意華所簽發予被告之
      父親蔡金木二百萬元之本票，因未獲兌現而遭本院裁定准予強制執行一節，亦
      有本院八十五年度票字第一三九一號民事裁定及上開本票附卷可憑，則蔡金木
      、被告與王意華及丙○○間素有資金往來一節，應堪採信。再按，被告之父蔡
      金木該次聲請調解之目的，主要即在會算王家與蔡家間之往來債務，業據證人
      古水生所證述在卷，而被告主觀上亦始終認定王家尚有積欠伊家債務。從而，
      其本於確信，於調解委員會上所為上開言論，即顯非子虛烏有。而被告與其父
      聲請調解之主要用意既係向丙○○等人討債，且被告係於分組調解時，對主持
      該調解事件之主席古水木為上開言論，並無散布於眾之主觀上意圖及犯行；且
      查，告訴人丙○○自始至終到庭均僅泛言被告曾向魚池鄉之街坊鄰居散布毀損
      其名譽之不實言論，惟均未能具體指出被告指摘或傳述之對象為何，自難遽以
      刑法上之誹謗罪責相繩。
    此外，復查無其他積極確切之證據，足以證明被告有何妨害名譽或信用之犯行，
    其犯罪自屬不能證明，爰諭知無罪之判決，以示審慎。
據上論斷，應依刑事訴訟法第四百五十二條、第三百零一條第一項，判決如主文。
本案經檢察官徐松奎到庭執行職務。
中      華      民      國     八十八     年    十一     月   二十四    日
                                    臺灣南投地方法院刑事庭
                                         審判長法  官張國忠
                                               法  官吳福森
                                               法  官吳佳薇
右正本證明與原本無異。
如不服本判決，應於判決送達後十日內向本院提出上訴狀( 應附繕本 )。「切勿逕送
上級法院」。
                                               書記官
中      華      民      國      八十八    年      十一   月    二十五  日
「告訴人或被害人對於判決如有不服具備理由請求檢察官上訴者，其上訴期間之計算
係以檢察官收受判決正本之日期為準」
上級法院」。


司法院資訊處製作；財團法人民間司法改革基金會備份。
